最高法院刑事判決　　　　　　九十六年度台上字第五二二六號
上　訴　人　甲○○
選任辯護人　張柏山律師
　　　　　　王寶輝律師
　　　　　　鄭淑燕律師
上列上訴人因違反商業會計法等罪案件，不服台灣高等法院台中
分院中華民國九十五年十一月二日第二審判決（九十五年度上訴
字第四三號，起訴案號：台灣苗栗地方法院檢察署八十七年度偵
字第四四三七號、八十八年度偵字第三一八號；追加起訴案號：
八十九年度偵字第五一五二號），提起上訴，本院判決如下：
    主  文
上訴駁回。
    理  由
一、關於違反商業會計法部分：
按刑事訴訟法第三百七十七條規定：上訴於第三審法院，非以判
決違背法令為理由不得為之；是提起第三審上訴，應以原判決違
背法令為理由，係屬法定要件；如果上訴理由書狀並未依據卷內
訴訟資料具體指摘原判決不適用何種法則或如何適用不當，或所
指摘原判決違法情事，顯與法律規定得為第三審上訴理由之違法
情形不相適合時，均應認其上訴為違背法律上之程式，予以駁回
。原判決關於上訴人甲○○違反商業會計法部分，撤銷第一審之
科刑判決，改判仍論處上訴人共同連續商業負責人，以明知為不
實之事項，而填製會計憑證罪刑（處有期徒刑十月）。
上訴人之上訴意旨略以：(一)、上訴人依公司分層負責之組織架構
，僅負責重大決策，從未過問出貨及會計部門，原判決未就上訴
人有何主觀故意加以說明，僅憑銷貨發票與實際出貨數量不符，
推測擬制上訴人違反商業會計法第七十一條之犯行，有違經驗法
則。另同案被告陳柏蒼就財政部財稅資料中心提供之統一發票查
核清單及花蓮中小企銀提供之融資資料為何不相符部分，於調查
中說明：「客戶向興利紙業股份有限公司（下稱興利公司）訂貨
時，興利公司若預收支票貨款，即會開銷貨發票給客戶收執，而
興利公司因為急需現金周轉，所以拿該支票及銷貨發票至銀行融
資，但因事後公司沒有按當時之銷售發票金額送貨給客戶，所以
興利公司更改銷貨發票金額；更改銷貨發票金額後，理應向銀行
索回原銷貨發票予以更正，但公司業務繁忙而疏忽（未）取回更
正」；陳釗銘對於以佑仕實業有限公司支票向銀行融資部分亦陳
稱：「該等支票是由林相邦開立交興利公司作為預繳之貨款，總
交易金額為新台幣（下同）一千三百六十五萬元，實際交貨價值
約五、六百萬元，餘因興利公司停工歇業而未再續行交貨」等語
，足見上訴人並無虛偽開立銷貨統一發票，原判決對此有利上訴
人之證據未予採信，復未說明理由，已有判決理由不備之違法；
且原審未依職權請求欣橋公司、佑仕公司、新呈公司、宏安公司
相關業務人員出庭釐清上訴人是否有違反商業會計法，自有調查
職責未盡之違法。(二)、原判決認上訴人與陳釗銘、陳柏蒼間就違
反商業會計法部分有犯意聯絡及行為分擔，為共同正犯，然理由
中未說明如何共同實施犯罪或分擔，亦有判決不備理由之違法。
(三)、原判決以證人陳美雀於調查站詢問時證稱：「偶爾陳柏蒼會
叫我虛列銷貨發票的數量及金額或是單價，每張發票約浮報二十
至四十萬元不等」等語，作為上訴人有罪之證據，惟此屬審判外
陳述，應無證據能力。又陳美雀明知其行為違反商業會計法，惟
原判決事實欄以「…利用無犯罪故意之興利公司會計陳美雀」等
情，理由並謂上訴人與陳釗銘、陳柏蒼父子為間接正犯，原判決
之事實與理由已有矛盾。縱陳美雀所言屬實，然指示陳美雀虛列
銷貨發票數量、金額或單價之人係陳柏蒼，並非上訴人，原判決
有認定事實未憑證據之判決不適用法則或適用不當之違法。(四)、
依陳美雀之供述，指示其填製虛列統一發票者乃陳柏蒼，而陳柏
蒼兄弟於第一審均被判處有期徒刑一年六月，且均獲緩刑，上訴
人被處有期徒刑十月，顯見犯罪情節較輕。再者，上訴人於第一
審準備程序期日承認犯罪，審判期日檢察官陳明「如果被告甲○
○有悔悟之意，且願意捐助一定金額（建議十五萬元以上）給指
定之公益團體，請審酌是否宣告緩刑」，原判決未調查上訴人與
檢察官間是否有認罪協商之意，原判決徒以上訴人在第一審表示
對科刑範圍無意見，而未宣告緩刑，顯未審酌刑法第五十七條及
刑事訴訟法第四百五十一條之一第四項之規定，有不適用法則之
違法等語。
惟查：原判決依憑上訴人在第一審準備程序時坦承犯行不諱之供
詞，證人陳美雀、劉寧成之證詞、財政部財稅資料中心提供如原
判決附表一編號１至４、７、８號、附表二編號９、１０號、附表
三編號１、４、６、７號等統一發票查核清單、中國農民銀行頭
份分行民國九十四年一月十九日農頭字第9446000010號函暨所附
退票明細表、華南商業銀行竹南分行九十三年十二月十六日華竹
南字第二七一號函暨所附退票明細表、九十四年一月二十七日華
竹南字第一三號函、花蓮區中小企業銀行三重分行九十三年十二
月十六日蓮銀北市字第二一八七號函暨所附退票明細表及九十四
年二月二十一日書面陳報等證據資料，認定上訴人有原判決事實
欄(一)所載之違反商業會計法犯行；已於理由內，詳敘其調查證據
之結果及取捨證據認定之理由，並就上訴人否認犯罪，辯稱：甲
○○並無虛偽開立銷貨統一發票之行為，係因於開立銷貨發票給
客戶收執後，因營運發生問題無法正常供貨，然該銷貨發票因已
送交銀行，甲○○未及時向銀行索回原銷貨發票予以更正，而遭
誤會虛偽開立銷貨統一發票云云，認非可採，已依據卷內資料，
予以指駁及說明；從形式上觀察，原判決並無理由不備、適用法
則不當及依法應於審判期日調查之證據而未予調查等違背法令之
情形。按取捨證據及認定事實，乃事實審法院適法職權之行使，
其對證據證明力所為之判斷，苟不悖通常一般人日常生活之經驗
，又未違背客觀上應認為確實之定則，並已敘明其何以為此判斷
之心證理由者，即不能任意指為違法。再認定犯罪事實所憑之證
據，並不以直接證據為限，間接證據亦包括在內，審理事實之法
院，綜合卷內之直接證據、間接證據，本於推理作用，於通常一
般人均不致有所懷疑，得確信其為真實之程度者，即非不得據為
被告有罪之認定。又事實審法院得本於職權裁量之事項，綜合其
他證據已可為事實之判斷者，非可認係應於審判期日調查之證據
而未予調查之違法。原判決已敘明依憑上訴人在第一審準備程序
中之自白、證人陳美雀之證詞及財政部財稅資料中心提供之統一
發票查核清單與附表一編號１至４、７、８、附表二編號９、１０
、附表三編號１、４、６、７所示銷貨統一發票二者金額不符，
其中附表一編號７、附表三編號７及附表一編號８、附表三編號
４更有重複向銀行辦理融資之情形，認定上訴人有共同連續商業
負責人，以明知為不實之事項而填製會計憑證犯行，所為論斷俱
有卷內資料可資覆按，且核係事實審法院採證認事之適法職權行
使。又依卷內資料，共犯陳釗銘、陳柏蒼均在第一審審理時，坦
認檢察官起訴指渠等與上訴人三人共犯本件犯罪之事實無訛（見
訴字卷(三)第十五頁、第十六頁），是原判決認定上訴人與陳釗銘
、陳柏蒼共犯本件犯罪，亦與卷內資料相符，於法律之適用並無
違誤。又原判決既認定上訴人成立本件犯罪，自係摒棄與之不相
合之其他供述證據，雖未於判決理由中詳不予採信之理由而稍
有微疵，但於判決之結果顯無影響，仍不得據為合法之第三審上
訴理由。又原判決認本件事證已明，而不為其他無益之調查，亦
不能指為違法；上訴意旨(一)、(二)執以指摘，均非適法之第三審上
訴理由。又原判決理由內已敘明證人陳美雀於八十七年二月二十
一日在法務部調查局苗栗調查站之調查筆錄，其性質雖屬傳聞證
據，惟合於刑事訴訟法第一百五十九條之五規定之例外情形，而
認具證據能力，已敘明認定之理由（原判決第四頁），其論斷於
法並無違誤，且原判決引用證人陳美雀所供：「偶爾陳柏蒼會叫
我虛列銷貨發票的數量及金額或是單價，每張發票約浮報二十至
四十萬元不等」等語之供詞，據認上訴人與陳釗銘、陳柏蒼所經
營之興利公司確有虛列銷售發票情事，所為論斷俱與卷內資料相
符，且無違證據法則，縱陳美雀對於配合開立虛列之銷貨發票確
知有違反商業會計法情事，亦屬陳美雀是否知情共犯之問題，與
上訴人罪責之成立無涉，原判決理由縱未加以析論，於判決結果
不生影響，即不能指為違法；上訴意旨(三)執以指摘，自非適法之
第三審上訴理由。又關於刑之量定，係屬事實審法院得依職權為
自由裁量之事項，倘未逾越法律所規定之範圍，即不得遽指為違
法。原判決理由敘明已斟酌刑法第五十七條各款所列情狀，且未
逾法定刑度 (見原判決正本第二十頁），不得指為違法。原判決
於理由欄內敘明上訴人在第二審指摘第一審判決未宣告緩刑及量
刑不當為違背法令云云，其指摘為無理由（見原判決正本第十八
頁至第二十頁），亦核與卷內資料相符，不能指為違法；上訴意
旨(四)執以指摘，亦非適法。其他上訴意旨，或係對於原審採證認
事之適法職權行使，為事實上之爭執，或未依據卷內資料具體指
摘原判決究係如何違背法令，或對原判決已詳予說明指駁之事項
，再為爭執，俱非合法。綜上，應認上訴人關於違反商業會計法
部分之上訴為違背法律上程式，予以駁回。至於原判決認與上開
違反商業會計法部分，有牽連犯關係之詐欺部分，原判決認應依
刑法第三百三十九條第一項論處，經核係屬刑事訴訟法第三百七
十六條第四款之案件，與之有牽連關係之違反商業會計法部分之
上訴既不合法，自無從就牽連關係之上開輕罪部分，為實體審判
，此部分既經第二審判決，自不得上訴於第三審，亦應從程序上
予以駁回。
二、關於業務侵占部分：
按上訴得對於判決之一部為之，未聲明為一部者，視為全部上訴
，刑事訴訟法第三百四十八條第一項定有明文。本件上訴人於上
訴狀中並未聲明僅對違反商業會計法部分聲明上訴，應視為對業
務侵占部分亦提起上訴。惟上訴人此部分所犯刑法第三百三十六
條第二項之業務侵占罪，係屬刑事訴訟法第三百七十六條第三款
之案件，既經第二審判決，自不得上訴於第三審法院，上訴人竟
提起上訴，此部分上訴亦屬違背法律上之程式，亦應予駁回。
據上論結，應依刑事訴訟法第三百九十五條前段，判決如主文。
中　　華　　民　　國　九十六　年　　九　　月  二十八  日
                      最高法院刑事第十一庭
                          審判長法官  林　永　茂
                                法官  洪　文　章
                                法官  蘇　振　堂
                                法官  蕭　仰　歸
                                法官  何　菁　莪
      本件正本證明與原本無異
                                      書  記  官
中　　華　　民　　國　九十六　年　　十　　月　　三　　日
                                                    ｍ
